ACORDAO-COMPLETO-2441552

ACÓRDÃO 30/2021 ATA 1/2021 - PRIMEIRA CÂMARA

VISTOS, relatados e discutidos estes autos de tomada de contas especial instaurada em decorrência de irregularidades na gestão de recursos transferidos pelo Fundo Nacional de Saúde (FNS) ao Município de Almenara/MG, relacionadas à ausência de comprovação do recebimento e distribuição de produtos e ao pagamento de despesas não autorizadas, conforme apontamentos do Relatório da Auditoria 885/2003 do Denasus.
	ACORDAM os Ministros do Tribunal de Contas da União, reunidos em Sessão da 1ª Câmara, diante das razões expostas pelo Relator, em:
	9.1. julgar irregulares as contas do responsável Manoel Francisco Alves Silva (XXX.494.556-XX) , com fundamento nos arts. 1º, inciso I, e 16, inciso III, alíneas "b" e "c", da Lei 8.443/1992, c/c com os arts. 1º, inciso I, 209, incisos II e III, do RI/TCU;
9.2. condenar o responsável identificado no subitem anterior, com fundamento no art. 19, caput, da Lei 8.443/1992, c/c o art. 210 do RI/TCU, a pagar os valores relacionados a seguir, atualizados monetariamente e acrescidos dos juros de mora, calculados a partir das respectivas datas até o dia do efetivo pagamento, e fixando-lhe o prazo de 15 (quinze) dias, contados da ciência, nos termos do art. 23, inciso III, alínea "a" da Lei 8.443/1992, c/c art. 214, inciso III, alínea "a", do RI/TCU, para que comprove perante este Tribunal o recolhimento do montante aos cofres do Fundo Nacional de Saúde (FNS) :
	Valores originais (R$) 
	Datas das ocorrências

	4.485,00
	20/11/2001

	4.269,45
	30/4/2001

	3.264,35
	30/4/2001

	4.698,00
	21/12/2001

	4.500,00
	8/2/2002

	4.500,00
	28/2/2002

	4.500,00
	13/3/2002

	4.503,20
	13/5/2002

	4.500,00
	11/6/2002

	4.501,60
	12/7/2002

	4.500,00
	9/8/2002

	4.500,00
	17/10/2002

	1.250,00
	11/11/2002

	4.500,00
	12/11/2002

	2.249,00
	12/3/2002

	7.800,00
	30/4/2002

	550,00
	12/7/2002

	390,00
	3/9/2002

	2.856,00
	24/1/2003

	5.000,00
	12/3/2003

	4.500,00
	5/12/2003

9.3. autorizar, desde logo, nos termos do art. 28, inciso II, da Lei 8.443/1992, a cobrança judicial da dívida, caso não atendida a notificação;
	9.4. autorizar, desde logo, caso solicitado e o processo não tenha sido remetido para cobrança judicial, o pagamento das dívidas em até 36 (trinta e seis) parcelas mensais e consecutivas, nos termos do art. 26 da Lei 8.443/1992, c/c o art. 217 do Regimento Interno/TCU, fixando-se o vencimento da primeira parcela em 15 (quinze) dias, a contar do recebimento das notificações, e o das demais a cada mês, devendo incidir sobre cada valor mensal os correspondentes acréscimos legais, na forma prevista na legislação em vigor, sem prejuízo de alertar os responsáveis de que a falta de comprovação do recolhimento de qualquer parcela implicará o vencimento antecipado do saldo devedor;
	9.5. enviar cópia deste acórdão à Procuradoria da República no Estado de Minas Gerais, nos termos do § 3º do art. 16 da Lei 8.443/1992, c/c o § 7º do art. 209 do RI/TCU, para adoção das medidas que entender cabíveis; e
	9.6. dar ciência desta deliberação ao responsável e ao Fundo Nacional de Saúde.

Tomada de contas especial referente a irregularidades na gestão de recursos do Sistema Único de Saúde.

Primeira Câmara

Prefeitura Municipal de Almenara/MG.

3. Responsável: Manoel Francisco Alves Silva (XXX.494.556-XX).

13.1. Ministros presentes: Walton Alencar Rodrigues (Presidente), Benjamin Zymler, Vital do Rêgo (Relator) e Jorge Oliveira.
13.2. Ministro-Substituto presente: Weder de Oliveira.

MANOEL FRANCISCO DA SILVA

VITAL DO RÊGO

Trata-se de tomada de contas especial instaurada pelo Fundo Nacional de Saúde (FNS) contra Manoel Francisco Alves Silva, ex-prefeito de Almenara/MG, em decorrência de irregularidades verificadas pelo Departamento Nacional de Auditoria do Sistema Único de Saúde (Denasus) na gestão de recursos transferidos ao município, consistentes na ausência de documentação comprobatória do recebimento e distribuição de medicamentos e de leite e óleo do Programa de Combate às Carências Nutricionais (PCCN) , bem como no pagamento indevido de despesas de internação de paciente, funeral e transporte pelo corpo de bombeiros, importando na glosa de R$ 81.816,60.
2.	Notificado pelo FNS para apresentar justificativas e recolher o valor do débito (peça 3, págs. 51/53 e peça 4, págs. 33 e 34/35) , o responsável manteve-se inerte.
3.	Neste Tribunal, o ex-prefeito foi citado e apresentou alegações de defesa, que foram assim examinadas pela Secex/TCE, com proposta final de julgamento:
	" (...) 
Da citação do responsável e alegações de defesa apresentadas:
Ofício de citação 14489/2020-TCU/Seproc, de 8/4/2020 (peça 15) :
Alegações de defesa apresentadas pelo Sr. Manoel Francisco Alves Silva (CPF: XXX.494.556-XX) (peças 19 e 20) :
14.	O defendente mencionou que, apesar de prefeito no período informado, não era responsável direto pelo repasse dos insumos adquiridos, deixando tal encargo para os funcionários municipais responsáveis pelas pastas respectivas. Na época dos fatos (2001 a 2004) , o município de Almenara/MG não contava com sistema digital de controle dos recursos e contas recebidas, sendo os insumos entregues diretamente às pessoas carentes da região e, apesar do longo período, foram solicitadas informações ao Município de Almenara/MG, porém muitos dos documentos estão gastos e quase ilegíveis. Ressaltou que os fatos se deram há mais de 10 anos e o requerido não foi notificado previamente para a satisfação administrativa das irregularidades ou para o exercício do contraditório e da ampla defesa, conforme exigência do artigo 3º da IN - TCU 71/2012, in verbis:
Art. 3º Diante da omissão no dever de prestar contas, da não comprovação da aplicação de recursos repassados pela União mediante convênio, contrato de repasse, ou instrumento congênere, da ocorrência de desfalque, alcance, desvio ou desaparecimento de dinheiro, bens ou valores públicos, ou da prática de ato ilegal, ilegítimo ou antieconômico de que resulte dano ao Erário, a autoridade competente deve imediatamente, antes da instauração da tomada de contas especial, adotar medidas administrativas para caracterização ou elisão do dano, observados os princípios norteadores dos processos administrativos. 
14.1.	Alega o defendente que a tomada de contas especial neste momento, sem qualquer tipo de dúvidas, prejudica o exercício do contraditório e da ampla defesa do requerido, na medida em que é impossível procurar todos os beneficiários dos programas ou mesmo realizar o devido levantamento de toda a documentação necessária para sanear as irregularidades apontadas, já que, conforme exposto, os dados na época dos fatos não eram informatizados.
14.2.	O defendente alega que a Constituição Federal de 1988, em seu artigo 5º, inciso LV, assegura a todos a efetivação do direito ao contraditório e a ampla defesa, ressaltando em seu artigo 5º, inciso LXXVIII, que "a todos, no âmbito judicial e administrativo, são assegurados a razoável duração do processo e os meios que garantam a celeridade de sua tramitação". In casu, alega a defesa que há potencial prejuízo ao contraditório e à ampla defesa, uma vez que houve o transcurso de mais de dez anos desde o fato gerador sem que tivesse havido a notificação do requerido pela autoridade competente.
14.3.	Nesse sentido, a defesa alega que a ausência de adoção de providências tempestivas para a instauração de tomadas de contas especiais caracteriza grave infração a norma legal e sujeita a autoridade administrativa omissa à responsabilização solidária e às sanções cabíveis (Lei 8.443/1992, art. 8º) :  Acórdão 2802/2015-TCU-Segunda Câmara | Relator: RAIMUNDO CARREIRO. 
14.4.	Diante do exposto, o requerido alega que jamais causou danos ao erário, já que utilizou os recursos recebidos para o interesse público, jamais tendo agido com dolo. Não obstante, diante do prazo de mais de dez anos, evidente a prescrição da pretensão punitiva, na forma do artigo 205 do Código Civil. Destarte, pugna pelo arquivamento do procedimento, ou pelo reconhecimento da regularidade das contas apresentadas (total ou parcial) , dando quitação ao responsável, ou pelo reconhecimento de sua regularidade com ressalvas. Eventualmente, requer a defesa que seja reconhecida a prescrição da pretensão punitiva.
Análise:
15.	Primeiramente, cabe ressaltar, a despeito de informação contida no Relatório de Auditoria do Denasus (peça 1, p. 29) , no sentido de que o Fundo Municipal de Almenara/MG tinha como ordenador de despesas o então Secretário Municipal de Saúde, conforme Lei FMS n° 659/1991, art. 4°, inciso VII, os documentos constantes dos autos, a exemplo dos processos de pagamentos assentados na peça 3, p. 1-50, demonstram que o prefeito era quem de fato ordenava as despesas da Secretaria Municipal de Saúde, em contrariedade ao que prevê a lei.
15.1	Em que pese o comando contido no art. 4º, inc. VII, da Lei municipal 659/1991 e no art. 9º, inc. III, da Lei federal 8.080/1990, no sentido de que cabe ao secretário municipal de saúde a gestão do SUS no âmbito do município, a jurisprudência do TCU é sólida no sentido de que o prefeito municipal pode vir a responder por irregularidades na aplicação de recursos do Sistema Único de Saúde (SUS) caso delas participe ativamente.
15.2	Nessa linha de compreensão, conquanto as normas em referência confiram embasamento à responsabilização do secretário municipal de saúde por irregularidades na aplicação de recursos do SUS transferidos ao município, não afastam a responsabilidade dos prefeitos. Encontram-se na jurisprudência desta Corte diversos julgados nessa direção, podendo ser citados os Acórdão 6347/2013-TCU-Primeira Câmara - Relator Min. José Múcio Monteiro, 704/2013 - TCU - 2ª Segunda Câmara - Rel. Min. André de Carvalho e 284/2014-1ª Primeira Câmara - Relator Min. José Múcio Monteiro.
15.3.	Acerca da alegação trazida pelo ex-prefeito, defendendo que resta prejudicado o seu direito ao exercício do contraditório e da ampla defesa em função de as ocorrências contestadas terem ocorrido há mais de dez anos, é necessário mencionar que não houve o transcurso de mais de dez anos desde o fato gerador sem que tivesse havido a notificação dos responsáveis pela autoridade administrativa federal competente (art. 6º, inciso II, c/c art. 19 da IN/TCU 71/2012, modificada pela IN/TCU 76/2016) , uma vez que o fato gerador da irregularidade sancionada remonta aos exercícios de  2001 a 2003, mas tendo o responsável identificado como ordenador de despesas dos recursos de que tratam os autos sido notificado sobre as irregularidades pela autoridade administrativa competente, ainda na data de 20/8/2004 (peça 3, p. 51-53) , inclusive quanto às glosas de que tratam a presente TCE.
15.2.	O TCU adota como linha de entendimento jurisprudencial o arquivamento processual quando se verifica a ausência dos pressupostos de desenvolvimento válido e regular do processo, inclusive fartamente mencionado pelo defendente, maiormente quando se verifica a possibilidade no prejuízo ao contraditório e à ampla defesa, conforme insculpido no texto constitucional. Assim, in casu, não há enquadramento nas situações que possam porventura pugnar pelo arquivamento do presente processo, já que restou demonstrado que estamos aqui a tratar de caso diferente, onde não se vislumbra nenhum prejuízo na defesa do responsável, uma vez que houve notificação ao responsável menos de dois anos após a ocorrência dos fatos de que tratam a presente TCE. 
15.3.	Pertinente mencionar que a jurisprudência do TCU é firme no sentido de que cabe ao responsável demonstrar o nexo causal entre os recursos federais repassados e as despesas incorridas na execução do ajuste, a exemplo dos Acórdão 7940/2018-TCU-Segunda Câmara e 11.867/2018-1ª Câmara, respectivamente, das relatorias dos Ministros Marcos Bemquerer e Benjamin Zymler, pela apresentação, por exemplo, das notas de empenho, dos recibos, das notas fiscais e dos extratos bancários, entre outros documentos exigíveis, permitindo, assim, que reste efetivamente confirmada a execução das despesas com os recursos federais transferidos. No presente caso, não restou demonstrado que o leite e os medicamentos foram entregues pelo fornecedor e distribuídos aos cidadãos daquela municipalidade, bem como também não se comprovou a regularidade de determinadas internações de pacientes e de pagamento de funeral com a utilização de recursos do SUS.
15.4.	Sobre a alegação de demora na instauração da TCE, a jurisprudência recente do TCU, podendo-se citar o Acórdão 10046/2018-TCU-Segunda Câmara, de relatoria do Ministro Marcos Bemquerer, nos ensina que a eventual inobservância do prazo regulamentar para instauração de tomada de contas especial não gera preclusão em benefício do responsável, tampouco afastamento ou cancelamento da dívida, uma vez que o prazo destina-se à autoridade administrativa competente para abertura do processo, a fim de lhe afastar a possibilidade de responsabilização solidária pelo débito, caso deixe de proceder à instauração.
15.5.	Desse modo, é pertinente lembrar, que na fiscalização dos gastos públicos, privilegia-se como princípio básico a inversão do ônus da prova, cabendo ao gestor demonstrar a boa aplicação dos dinheiros e valores públicos sob sua responsabilidade (art. 70, parágrafo único, da Constituição Federal e art. 93 do Decreto-Lei 200/1967, c/c o art. 66 do Decreto 93.872/1986) . A boa-fé não pode ser presumida, devendo ser demonstrada e comprovada a partir dos elementos que integram os autos. Na jurisprudência do TCU há diversos julgados nesse sentido, a exemplo do Acórdão 3874/2014-TCU-Segunda Câmara, relatoria do Ministro Benjamin Zymler.
15.6.	Assim, não merecem prosperar as alegações do defendente, uma vez que não refutaram ou muito menos demonstraram a inocorrência das irregularidades que levaram às glosas de que tratam os autos, podendo-se propor de imediato a rejeição das alegações de defesa, o julgamento pela irregularidade das contas.
Verificação do Prazo de Prescrição da Pretensão Punitiva
16.	Observa-se ter ocorrido a prescrição da pretensão punitiva por parte do TCU que, nos termos do entendimento firmado no Acórdão 1441/2016-TCU-Plenário (Rel. Ministro Benjamin Zymler) , subordina-se ao prazo geral de prescrição indicado no art. 205 do Código Civil, qual seja, dez anos contados a partir da data de ocorrência das irregularidades sancionadas, nos termos do art. 189 do Código Civil. As irregularidades discutidas nesta TCE ocorreram nos exercícios de 2001 a 2003, portanto há mais de 10 anos, sem que tenha havido interrupção ou suspensão do prazo prescricional.
CONCLUSÃO
17.	A partir dos elementos constantes nos autos e do exame das ocorrências descritas na seção "Exame Técnico", foi possível definir inicialmente a responsabilidade do Sr. Manoel Francisco Alves Silva (CPF XXX.494.556-XX) , na condição de Prefeito do município de Almenara/MG, no período de 1º/1/2001 a 31/12/2004, uma vez que há diversos documentos nos autos que comprovam que o ex-prefeito era o ordenador de despesas dos recursos de que tratam os presentes autos. 
17.1.	Efetuada a citação e tendo o responsável apresentado as alegações de defesa, os argumentos de defesa tampouco lograram afastar os débitos imputados à quase totalidade dos responsáveis, inexistindo nos autos elementos que demonstrem sua boa-fé ou a ocorrência de outros excludentes de culpabilidade. Desse modo, suas contas devem, desde logo, ser julgadas irregulares, nos termos do art. 202, § 6º, do Regimento Interno/TCU, procedendo-se à sua condenação em débito, excetuando-se, todavia, a proposição de aplicação da multa prevista no art. 57 da Lei 8.443/1992, considerando a ocorrência da prescrição da pretensão punitiva.
PROPOSTA DE ENCAMINHAMENTO
18.	Diante do exposto, submetem-se os autos à consideração superior, propondo:
	a) rejeitar as alegações de defesa apresentadas pelo Sr. Manoel Francisco Alves Silva (CPF XXX.494.556-XX) ;
	b) com fundamento nos arts. 1º, inciso I, 16, inciso III, alíneas 'b' e 'c', da Lei 8.443/1992 c/c os arts. 19, parágrafo único, e 23, inciso III, da mesma Lei, e com arts. 1º, inciso I, 209, incisos II e III, do Regimento Interno, julgar irregulares as contas do Sr. Manoel Francisco Alves Silva (CPF XXX.494.556-XX) , condenando-o ao pagamento das quantias constantes das tabelas a seguir especificadas, com a fixação do prazo de quinze dias, a contar da notificação, para comprovar, perante o Tribunal (art. 214, inciso III, alínea "a", do Regimento Interno) , o recolhimento das dívidas aos cofres do Fundo Nacional de Saúde, atualizadas monetariamente e acrescidas dos juros de mora, calculados a partir da data discriminada, até a data do recolhimento, na forma prevista na legislação em vigor:
	DATA DA OCORRÊNCIA 
	VALOR ORIGINAL (R$) 

	20/11/2001
	4.485,00

	30/4/2001
	4.269,45

	30/4/2001
	3.264,35

	21/12/2001
	4.698,00

	8/2/2002
	4.500,00

	28/2/2002
	4.500,00

	13/3/2002
	4.500,00

	13/5/2002
	4.503,20

	11/6/2002
	4.500,00

	12/7/2002
	4.501,60

	9/8/2002
	4.500,00

	17/10/2002
	4.500,00

	11/11/2002
	1.250,00

	12/11/2002
	4.500,00

	12/3/2002
	2.249,00

	30/4/2002
	7.800,00

	12/7/2002
	550,00

	3/9/2002
	390,00

	24/1/2003
	2.856,00

	12/3/2003
	5.000,00

	5/12/2003
	4.500,00

autorizar, desde logo, nos termos do art. 28, inciso II, da Lei 8.443/1992, a cobrança judicial da dívida caso não atendidas as notificações a que se referem as alíneas anteriores;
autorizar, caso solicitado pelo responsável, o pagamento da dívida em até trinta e seis parcelas, nos termos do art. 26 da Lei 8.443/1992 c/c o art. 217 do Regimento Interno, fixando-lhes o prazo de quinze dias, a contar do recebimento das notificações, para comprovarem perante o Tribunal o recolhimento da primeira parcela, e de trinta dias, a contar da parcela anterior, para comprovar o recolhimento das demais parcelas, devendo incidir sobre cada valor mensal, atualizado monetariamente, os juros de mora devidos, na forma prevista na legislação em vigor;
encaminhar cópia da deliberação que vier a ser proferida, bem como do relatório e do voto que a fundamentarem, ao Procurador-Chefe da Procuradoria da República no Estado de Minas Gerais, nos termos do § 3º do art. 16 da Lei 8.443/1992 c/c o § 7º do art. 209 do Regimento Interno do TCU, para adoção das medidas que entender cabíveis;
encaminhar cópia do Acórdão que vier a ser proferido ao Fundo Nacional de Saúde (FNS/MS) , e ao responsável, para ciência, informando que a presente deliberação, acompanhada do Relatório e do Voto que a fundamenta, está disponível para a consulta no endereço www.tcu.gov.br/acordaos, além de esclarecer que, caso requerido, o TCU poderá fornecer sem custos as correspondentes cópias, de forma impressa."
4.	No seu parecer, o Ministério Público junto ao TCU sugere "sobrestar o julgamento desta TCE, (...) diante da pendência da apreciação, pelo Supremo Tribunal Federal (STF) , dos embargos de declaração opostos pela Advocacia-Geral da União (AGU) contra a decisão proferida em 17/4/2020 no julgamento do Recurso Extraordinário (RE) 636.886", ou, alternativamente, "julgar, com fundamento nos arts. 1º, inciso I; e 16, inciso III, alíneas 'b' e 'c', da Lei 8.443/1992, irregulares as contas do Sr. Manoel Francisco Alves Silva, sem imputação de débito, em vista da incidência da prescrição da pretensão de ressarcimento".
	É o relatório.

Roger Amaral de Araujo (OAB/MG 150.939).

Procurador Rodrigo Medeiros de Lima.

TOMADA DE CONTAS ESPECIAL. SISTEMA ÚNICO DE SAÚDE. NÃO COMPROVAÇÃO DO RECEBIMENTO E DISTRIBUIÇÃO DE PRODUTOS. REALIZAÇÃO DE DESPESAS NÃO AUTORIZADAS. CITAÇÃO. REJEIÇÃO DA DEFESA. CONTAS IRREGULARES. DÉBITO.

TOMADA DE CONTAS ESPECIAL (TCE)

Com base em fiscalização do Departamento Nacional de Auditoria do Sistema Único de Saúde (Denasus) , foi instaurada a presente tomada de contas especial, que aponta irregularidades na gestão dos recursos transferidos pelo Fundo Nacional de Saúde (FNS) ao Município de Almenara/MG, no período de 1/1/2001 a 30/6/2003, relacionadas à ausência de comprovação do recebimento e distribuição de produtos (medicamentos, leite e óleo) e ao pagamento de despesas não autorizadas (internação de paciente, funeral e transporte) , com a consequente glosa de R$ 81.816,60.
2.	Conforme o Relatório Complementar 09/2016, do FNS, a responsabilidade pelas ocorrências recai sobre o então prefeito municipal Manoel Francisco Alves Silva, que não atendeu às notificações que lhe foram encaminhadas na fase interna.
3.	Em resposta à citação promovida no âmbito deste Tribunal, o ex-prefeito alegou que "não era responsável direto pelo repasse dos insumos adquiridos, deixando tal encargo para os funcionários municipais responsáveis pelas pastas respectivas", mas ressalvou que, "na época dos fatos, o Município de Almenara/MG não contava com sistema digital de controle dos recursos e contas recebidas, sendo os insumos entregues diretamente às pessoas carentes da região." Segundo ele, "os fatos se deram há mais de 10 anos e o Requerido não foi notificado previamente para a satisfação administrativa das irregularidades ou para o exercício do contraditório e da ampla defesa", de modo que neste momento, "é impossível procurar todos os beneficiários dos programas ou mesmo realizar o devido levantamento de toda a documentação necessária". (peça 19) 
4.	Tal defesa foi rejeitada pela Secex/TCE, ao destacar que os "processos de pagamentos, assentados na peça 3, p. 1-50, demonstram que o prefeito era quem de fato ordenava as despesas da Secretaria Municipal de Saúde", além de que o responsável foi, sim, "notificado sobre as irregularidades pela autoridade administrativa competente, ainda na data de 20/8/2004 (peça 3, p. 51-53) , inclusive quanto às glosas de que tratam a presente TCE", portanto "menos de dois anos após a ocorrência". No entanto, entende ter se dado a prescrição da pretensão punitiva. Assim, a unidade técnica propõe que as contas sejam julgadas irregulares, com condenação em débito pelo valor apurado.
5.	Por outro lado, o Ministério Público junto ao TCU considera prudente sobrestar o julgamento até que o Supremo Tribunal Federal conclua definitivamente a apreciação do RE 636.886, que tangencia a questão da prescritibilidade das ações de ressarcimento do erário. Alternativamente, propugna pelo reconhecimento da "prescrição da pretensão de ressarcimento" e, logo, que as contas sejam julgadas irregulares, sem condenação em débito.
6.	Na mesma linha dos pareceres, compreendo que o caso é de julgamento pela irregularidade das contas do ex-prefeito Manoel Francisco Alves Silva, pois sua defesa não é capaz de eximi-lo das infrações que lhe foram atribuídas.
7.	De fato, em primeiro lugar, não procede a alegação do defendente de que não geria os recursos, uma vez que era ele quem empenhava a despesa e assinava o campo "autorização de pagamento" constante das notas de empenho referentes às ocorrências impugnadas no processo. Portanto, o ex-prefeito participava ativamente da execução da despesa do fundo municipal de saúde, ainda que não estivesse habilitado pelo disposto no art. 9º, inciso III, Lei 8.080/1990, que confere a direção municipal do SUS unicamente à respectiva secretaria setorial.
8.	Depois, também não se sustenta a reclamação do responsável de que não teria sido notificado tempestivamente sobre os problemas identificados pelo Denasus. Consta dos autos cópia do ofício recebido em mãos pelo próprio prefeito Manoel Francisco Alves Silva, quando ainda estava no exercício do cargo, em 20/8/2004, pelo qual foi notificado para "apresentar as justificativas acerca dos fatos apontados" no "Relatório/Auditoria n° 885 e Planilha de Glosa" (peça 3, págs. 51/23) , sem que tenha havido atendimento. Adicionalmente, houve outro ofício, expedido em 4/1/2011 (peça 4, pág. 33) , portanto sem que tivessem passado dez anos das irregularidades, requerendo do responsável o recolhimento do débito, mas igualmente não respondido.
9.	Como se constata, o responsável teve oportunidade de se defender não só agora, mas desde a época em que se mantinha no exercício do mandato de prefeito, com acesso pleno e direto à documentação pertinente, a não ser por falta de controle administrativo. Desse modo, não haveria como se valer da hipótese de arquivamento do processo, com esteio no art. 6º, caput, inciso II, da IN-TCU 71/2012.
10.	Ainda de acordo com os pareceres da Secex/TCE e do MPTCU, é certo que, nos moldes decididos pelo Acórdão 1441/2016-TCU-Plenário, resta prejudicada a aplicação de multa ao responsável devido à prescrição da pretensão punitiva, visto que o ato que determinou a citação data de 11/10/2019 (peça 9) , tendo superado o prazo de dez anos desde os fatos, que se deram entre 2001 e 2003.
11.	Com relação à pretensão de ressarcimento do erário, o TCU tem mantido até agora a aplicação da interpretação pela imprescritibilidade, fundada no art. 37, § 5º, parte final, da Constituição Federal, não obstante a discussão que o STF faz sobre o assunto no RE 636.886. Conforme deliberações recentes do TCU, a tese fixada pelo STF no julgamento do referido caso, a priori, limita-se à fase de execução judicial dos títulos condenatórios emitidos pelos tribunais de contas, e, mesmo que se possa admitir a extensão do seu alcance para as tomadas de contas especiais, a colocação em prática depende de esclarecimentos sobre o prazo prescricional e respectiva forma de contagem, além de possível modulação de efeitos, que se espera sejam definidos pela Suprema Corte em sede de embargos de declaração (v. Acórdão 3140/2020-TCU-Plenário, 13.395/2020-1ª Câmara, 3.069/2020-Plenário, 12.538/2020-1ª Câmara, 12.489/2020-1ª Câmara, 3.012/2020-Plenário, entre vários outros) .
12.	Por conseguinte, concordo com a unidade técnica quanto à imputação do débito ao responsável e deixo de acolher o sobrestamento suscitado pelo MPTCU.
	Diante do exposto, voto para que o Tribunal adote o acórdão que submeto a este Colegiado.
TCU, Sala das Sessões Ministro Luciano Brandão Alves de Souza, em 26 de janeiro de 2021.
Ministro VITAL DO RÊGO 
Relator